【裁判字號】    97,消債更,63
【裁判日期】    980116
【裁判案由】    更生事件
【裁判全文】
臺灣臺東地方法院民事裁定            97年度消債更字第63號
聲  請  人  甲○○
上列當事人因消費者債務清理事件，本院裁定如下：
    主  文
聲請駁回。
聲請費用由聲請人負擔。
    理  由
一、聲請意旨略以：聲請人前因消費借貸、信用貸款、信用卡契
    約等原因，對如附表所示金融機構負有如附表所示債務，所
    負無擔保或無優先權之債務總額未逾新臺幣（下同）1,200
    萬元。聲請人雖曾於95年9月間，依金融主管機關協調成立
    之中華民國銀行公會會員辦理消費金融案件無擔保債務協商
    機制與如附表所示之無擔保債權人達成分期還款協議，每月
    需償還12, 955元，惟聲請人月薪僅20,000元，負擔聲請人
    自身生活費用每月13,000元之後，實已無能力支付協商款項
    ，係因不可歸責於己之事由，致履行有重大困難。且其債務
    總額高達869,994元，已有不能清償債務之虞，爰依法聲請
    准予裁定更生等語。
二、按債務人不能清償債務或有不能清償之虞者，得依本條例所
    定更生程序，清理其債務；債務人對於金融機構因消費借貸
    、自用住宅借款、信用卡或現金卡契約而負債務，在聲請更
    生或清算前，應提出債權人清冊，以書面向最大債權金融機
    構請求協商債務清償方案，並表明共同協商之意旨；債務人
    與金融機構協商成立者，不得聲請更生或清算。但因不可歸
    責於己之事由，致履行顯有重大困難者，不在此限；本條例
    施行前，債務人依金融主管機關協調成立之中華民國銀行公
    會會員，辦理消費金融案件無擔保債務協商機制與金融機構
    成立之協商，準用前項之規定，消費者債務清理條例第3 條
    、第151 條第1 項、第5 項、第6 項分別定有明文。本條例
    之立法意旨，在於避免已陷入經濟上困境之消費者，於惡性
    循環之債務窘境中自生自滅，而衍生嚴重之社會問題，難以
    維持安定之社會經濟秩序，故為兼顧債權人、債務人雙方之
    利益，對陷於經濟上困境之消費者，乃允其於消費者債務清
    理條例施行後，得選擇以重建型之更生程序或清算型之清算
    程序清理其債務，藉以妥適調整債務人與債權人及其他利害
    關係人間之權利義務關係，保障債權人獲得公平受償，並謀
    求消費者經濟生活之重建復甦機會。惟對於已與金融機構協
    商成立，或於本條例施行前，已依金融主管機關協調成立之
    中華民國銀行公會會員辦理消費金融案件無擔保債務協商機
    制與金融機構成立協商之債務人，若非因不可歸責於己之事
    由，致履行顯有重大困難，僅係為圖謀減免債務，而不為債
    務之履行，自有違債權契約為誠信契約之本旨，故依消費者
    債務清理條例第151 條第6 項準用同條第5 項前段之規定，
    不得聲請更生或清算，始能避免債務人任意毀諾已成立之協
    商，濫用更生或清算之裁判上債務清理程序，肇致道德危險
    。而此處所謂「不可歸責於己之事由」，難以一概而論，應
    斟酌債務人毀諾時之情事判斷之，如客觀上聲請人之支出增
    多，或收入、收益減少，非其成立協商時所能預期，又如協
    商成立時所定之條件過苛，超越債務人之負擔能力而客觀上
    履行不能，或雖未超過債務人之所得，然留與債務人使用之
    資金過少，使債務人無法維持其基本生活，均屬之。
三、經查：
(一)聲請人曾於95年9月間與當時最大債權銀行中國信託商業銀
    行，依「金融主管機關協調成立之中華民國銀行公會會員辦
    理消費金融案件無擔保債務協商機制」與如附表所示之無擔
    保債權人達成分期還款協議，每月需償還12,955元，有卷附
    該銀行陳報狀一紙在卷可參，已足認定。而聲請人嗣後毀諾
    不再履行，亦為聲請人所自認。聲請人聲請更生，本院自應
    先審酌聲請人是否因不可歸責於己之事由，致履行前開協議
    顯有重大困難，而符合聲請更生之要件。
(二)聲請人主張其於95年協商時任職於有利商號，每月月薪2萬
    元，每月需支出伙食費、水電費、交通費及其他雜物支出
    13,000元，惟聲請人並未提出全部開銷憑證，尚難遽認其主
    張為真，何況消費者債務清理條例雖期望使負債累累難以自
    力重建經濟生活之債務人得有更生之機會，然並無意保證每
    一債務人均能維持其原來之生活水準，毋寧係在保障債務人
    最低生活水準之前提下，使債務人盡力清償以得更生之機會
    。是債務人生活費用之支出，不應由債務人任意主張，只需
    得以維持其最低生活水準即可，查內政部公告之97年度臺灣
    省低收入戶最低生活費，每人每月9,829元，而上開公告係
    內政部依據社會救助法第4條規定所制訂之標準，應屬可採
    ，聲請人之生活費應依此計算為當。
(三)再查，聲請人另陳明其毀諾每月薪資20,000元，現有資產值
    約550, 000元乙節，有聲請人所附各類所得扣繳暨免扣繳憑
    單及財產、收入狀況說明書等在卷可查（本院卷第11-13 頁
    ），則倘聲請人以現有資產償還對上開債權人之欠款，其每
    月協商還款之款項將僅餘30餘萬元，每月支付協商之款項勢
    將遠低於12,955元，且觀其現有資產中，竟有兩部車輛，顯
    已逾一般人以車代步之合理使用情況，果是，縱其以每月之
    收入20,000元計算，聲請人收入扣除前開生活費用後，仍應
    可供還款之用，且足以支付協商款項，聲請人主張其無力支
    付協商款項而毀諾，不可歸責於己，自非可採。而聲請人債
    務雖有869,994元，然仍可於5、6年間清償，以聲請人28歲
    之年齡，距離法定退休年齡尚有數十年之久，亦應無不能清
    償之虞。
四、綜上所述，本件聲請人未能舉證證明有何不可歸責於己而毀
    諾之事由存在，其依原協商條件履行亦非顯有重大困難，核
    其聲請係屬聲請更生之要件不備，應予駁回。
五、依消費者債務清理條例第11條第1 項、第8 條前段，裁定如
    主文。
中    華    民    國    98    年    1     月    16    日
                  民事庭法  官  陳銘珠
以上為正本係照原本作成。
如不服本裁定，應於裁定送達後10日內，以書狀向本院提出抗告
，並繳納抗告費新臺幣1,000 元。
                        書記官  蘇美琴
中    華    民    國    98    年    1     月    19    日
附表：
┌──┬────────────┬────────┬───────┐
│編號│債權人                  │金額（新台幣）  │種    類      │
├──┼────────────┼────────┼───────┤
│1   │第一商業銀行            │140,000元       │現金卡消費款  │
├──┼────────────┼────────┼───────┤
│2   │國泰世華商業銀行        │174,514         │信用卡消費及信│
│    │                        │                │用貸款        │
│    │                        │                │              │
├──┼────────────┼────────┼───────┤
│3   │台東區中小企業銀行      │10,000元        │信用貸款      │
├──┼────────────┼────────┼───────┤
│4   │台灣新光商業銀行        │27,384元        │信用卡        │
│    │                        │                │              │
├──┼────────────┼────────┼───────┤
│5   │中國信託商業銀行        │347,480元       │汽車貸款、信用│
│    │                        │                │卡及現金卡消費│
│    │                        │                │款            │
├──┼────────────┼────────┼───────┤
│6   │遠東國際商業公司        │45,208元        │信用卡消費款  │
├──┼────────────┼────────┼───────┤
│7   │萬泰商業銀行            │74,170元        │信用卡及現金卡│
├──┼────────────┼────────┼───────┤
│8   │台新國際商業銀行        │96,000元        │信用貸款      │
├──┼────────────┼────────┼───────┤
│9   │大眾商業銀行            │40,562元        │信用卡        │
├──┼────────────┼────────┼───────┤
│10  │慶豐商業銀行            │40,676元        │信用卡        │
└──┴────────────┴────────┴───────┘


司法院資訊處製作；財團法人民間司法改革基金會備份。
